最高法院刑事判決　　　　　　九十六年度台上字第五七九０號
上　訴　人　甲　○
　　　　　　乙○○
共　　　同
選任辯護人　林華生律師
上列上訴人等因違反台灣地區與大陸地區人民關係條例案件，不
服台灣高等法院台南分院中華民國九十四年二月十四日第二審判
決（九十三年度上訴字第九四九號，起訴案號：台灣台南地方法
院檢察署九十三年度偵字第一三九八號），提起上訴，本院判決
如下：
    主  文
原判決關於甲○、乙○○部分撤銷，發回台灣高等法院台南分院
。
    理  由
本件原判決認定上訴人甲○、乙○○係父子，於民國九十一年間
，受綽號「阿六」（即黃豐正，已死亡）成年男子利誘，稱與大
陸地區人民，虛偽辦理結婚登記，使其得以配偶身分來台探親名
義，非法進入台灣地區，即可分別獲取新台幣（下同）四萬五千
元、五萬元報酬，竟萌貪念，明知與大陸地區人民盧利、俞華珍
（均經原審判處罪刑確定）間，並無結婚合意，猶與盧利、俞華
珍基於概括犯意聯絡，於九十一年九月廿四日、九十一年九月廿
六日，在大陸地區與盧利、俞華珍辦理公證結婚登記，而取得福
州市民政局，於九十一年九月廿六日核發結婚證明書，並於九十
一年十月卅一日，持前開結婚證明書、結婚公證書，前往台南縣
新市鄉戶政事務所，申請辦理結婚登記，使該戶政事務所不知情
承辦公務員，形式上審核後，於職務上所掌戶籍謄本登載甲○與
盧利，乙○○與俞華珍，於九十一年九月廿四日、九十一年九月
廿六日結婚之不實事項，足以生損害於公眾，對於戶政機關管理
戶籍資料正確性之信賴，繼由甲○及乙○○填寫負擔盧利及俞華
珍進入台灣地區，保證大陸地區人民進入台灣地區保證書，連同
載有盧利及俞華珍為其配偶戶籍謄本，持以行使，於九十二年二
月十日前某時，前往內政部警政署入出境管理局，將前開資料，
交與承辦公務員為形式上審核，因該局當時無法為實質審查而讓
盧利、俞華珍取得該局於九十一年十一月十二日製發之中華民國
台灣地區旅行證（台灣地區中華民國許可證第九一入出字第三三
八一五七七五號、九一入出字第三三八一五七七六號旅行證），
而致使俞華珍、盧利，依序分別於九十二年二月四日、九十二年
二月十日，由高雄小港機場入境台灣，亦足生損害於公眾，對於
前開警政機關掌理入出境管制作業正確性之信賴等情，因而撤銷
第一審諭知上訴人等無罪之判決，改判論處上訴人等共同違反使
大陸地區人民非法進入台灣地區之規定罪刑，固非無見。
惟查：(一)按有罪之判決書，對於被告有利之證據不採納者，應記
載其理由，為刑事訴訟法第三百十條第二款所明定。故有罪之判
決書，對於被告有利之證據，如不予採納，必須說明其不予採納
之理由，否則即有判決不備理由之違背法令。原判決認定上訴人
乙○○與上訴人甲○係共同正犯，並援引甲○於警詢中之自白為
不利於乙○○之犯罪證據。惟查甲○於警詢時供稱：「乙○○現
於台南省立醫院療養，因他曾發生車禍意外事故，致腦部受傷神
經障礙反應遲緩，需長期在醫院治療復健靠藥物抑制病情。」，
及「（你兒子乙○○是否知道他要娶大陸新娘俞華珍乙事？）乙
○○頭腦不清我有跟他講，過會兒又完全不知情。」等語（見警
卷第二頁反面、第三頁）。又依卷附中華民國身心障礙手冊影本
及行政院衛生署台南醫院診斷證明書所載，乙○○為精神中度障
礙，並因精神分裂症多次住院治療（見警卷第十八、十九頁）。
另依卷附結婚登記申請書及委託書影本所載（見偵查卷第十二頁
正、反面），乙○○與俞華珍之結婚登記，亦係由甲○以受委託
人之身分代為申請辦理。上開各情如果非虛，則甲○與「阿六」
是否利用乙○○因精神障礙不解「假結婚」意義之情形，而為上
開犯行，自有斟酌之餘地。原審對上開有利於乙○○之證據何以
不足採納，悉未予以說明，自有判決不備理由之違背法令。又乙
○○既罹患精神分裂症，則其係何時開始罹病？行為時之精神狀
態如何？有無足以影響其責任能力之事由存在？攸關得否依修正
前後刑法第十九條規定不罰或減輕其刑，自屬對其利益有重大關
係事項。原審未予調查審認釐清，即遽行判決，亦有應於審判期
日調查之證據，而未予調查之違法。(二)有罪之判決書，須詳細記
載所認定之犯罪事實，然後於理由內記載其憑以認定之證據及理
由，使事實與理由兩相一致，方為合法。倘事實欄已有敘及，而
理由未加說明，是為理由不備，如理由已有說明，而事實無此記
載，則理由失其依據，均屬判決理由矛盾之違背法令。本件原判
決事實欄僅記載認定上訴人等受「阿六」之利誘，竟萌貪念，與
盧利、俞華珍基於概括犯意聯絡，而為上開犯行等情，並未記載
認定上訴人等與「阿六」間有何犯意聯絡與行為分擔。乃於理由
內復謂上訴人等與「阿六」就違反台灣地區與大陸地區人民關係
條例犯行，及上訴人等、盧利、俞華珍四人與「阿六」間就行使
使（公務員）登載不實文書犯行，均有犯意聯絡及行為分擔，為
共同正犯等語（見原判決第十一頁倒數第四行至第十二頁第二行
）。自有判決理由矛盾之違背法令。(三)依原判決所認定之事實，
上訴人等係分別以甲○與盧利、及乙○○與俞華珍之不實之結婚
登記取得登載不實之戶籍謄本，再行使該戶籍謄本使盧利、俞華
珍分別取得內政部警政署入出境管理局製發之中華民國台灣地區
旅行證，致使俞華珍、盧利依序分別於九十二年二月四日、九十
二年二月十日入境等情。則上訴人等所為使公務員登載不實、行
使使公務員登載不實之文書、及使俞華珍、盧利進入台灣地區等
犯行，行為並非單一，俞華珍、盧利進入台灣地區之時間亦有先
後可分，則上訴人等使俞華珍、盧利分別進入台灣地區二部分犯
行間之法律關係及罪數如何？係實質一罪？裁判上一罪？或數罪
併罰？亦值研求。原審未予剖析明白，含糊論罪，自有可議。上
訴意旨指摘原判決不當，尚非全無理由，應認原判決關於甲○、
乙○○部分有撤銷發回更審之原因。又刑法及中華民國九十六年
罪犯減刑條例業已分別修正施行，案經發回，應一併注意。
據上論結，應依刑事訴訟法第三百九十七條、第四百零一條，判
決如主文。
中　　華　　民　　國　九十六　年　  十　　月　三十一　日
                      最高法院刑事第八庭
                          審判長法官  陳　正　庸
                                法官  賴　忠　星
                                法官  林　開　任
                                法官  宋　　　祺
                                法官  陳　晴　教
      本件正本證明與原本無異
                                      書  記  官
中　　華　　民　　國　九十六　年   十一   月    七    日
                                                      ｚ
